最高法院刑事判決　　　　　　　　　　　　　　　九十一年度台上字第五六六四號
　　上　 訴　 人　台灣高等法院台中分院檢察署檢察官
　　上訴人即被告　丙○○
　　　　　　　　　乙○○
　　被　　　　告　甲○○
右上訴人等因被告等殺人案件，不服台灣高等法院台中分院中華民國九十一年六月十
三日第二審更審判決（九十一年度重上更(三)字第四三號，起訴案號：台灣彰化地方法
院檢察署八十九年度偵字第一六六五號），提起上訴，本院判決如左：
    主  文
原判決撤銷，發回台灣高等法院台中分院。
    理  由
本件原判決撤銷第一審論處上訴人即被告丙○○、乙○○及被告甲○○以共同連續殺
人罪刑之判決，改判論處丙○○、乙○○以共同殺人罪刑；又以公訴意旨另指被告甲
○○涉犯連續殺人罪嫌部分，經審理結果，認為其犯罪不能證明，因而諭知甲○○無
罪，固非無見。
惟按：(一)刑法第五十五條所謂一行為而觸犯數罪名，固不以單一動作，觸犯數罪名為
限；如基於同一犯意，由多數動作合為一個行為，而觸犯數罪名者，亦包括在內。但
後者之多數動作，必須同時、同地、同次實施，無從分別先後者，始克相當。若對於
另一犯罪，係臨時起意，而行為不止一個；或基於概括之犯意，而行為又先後可分時
，即非想像競合犯範圍，應分別依數罪併罰，或連續犯處斷。本件原判決認定：被告
丙○○、乙○○與被告甲○○係兄弟關係，因林釗旭懷疑甲○○曾竊取其所有之空酒
瓶及雞隻，乃於民國八十九年二月二十九日下午六時三十分許，邀同王重筌及戴盛旺
前往彰化縣田尾鄉○○村○○路○段一三二號找甲○○之父母理論，由林釗旭一人進
入屋內，而與甲○○之父李清一發生爭執拉扯，致丙○○與乙○○二人心生不悅，基
於共同殺害林釗旭之犯意聯絡，由丙○○持西瓜刀一把衝出，共同追殺林釗旭，林釗
旭見狀即往圍牆外左側馬路逃跑，丙○○適見在圍牆外之王重筌撿拾地上之鐵棍，並
阻擋其追殺林釗旭，亦基於殺人之犯意，自行持刀砍殺王重筌，王重筌即一面持鐵棍
抵擋丙○○，一面退至圍牆外右側之馬路，而未遭砍傷；乙○○則仍持續追趕林釗旭
至該住處外道路，於追上時，即將林釗旭壓制倒趴於地上，此時丙○○眼見林釗旭已
被乙○○壓制在地，隨即手持該把西瓜刀轉往砍殺林釗旭之左頭部及左背部二刀，導
致林釗旭之頭部左顳部至左臉頰、左肩胛部、左上臂等處均受銳器切創傷；左手第五
指外側亦受銳器切創傷與合併瘀血斑。王重筌見狀又再度趕來欲阻擋丙○○繼續砍殺
林釗旭，詎丙○○仍基於接續殺害王重筌犯意，眼見林釗旭已被其所重創在地，即手
持西瓜刀自行追殺王重筌並對王重筌揮砍七、八刀，其中一刀砍傷王重筌左前額及臉
部，致王重筌受有左額部裂傷之傷害，幸因王重筌以鐵棒阻擋，始免於難。嗣林釗旭
、王重筌二人經送醫急救，然林釗旭終因頭部及左背部之銳器創傷而致出血性休克，
於同日晚上七時四十分不治死亡等情。倘若無訛，則依被告丙○○原僅具有與乙○○
共同殺害被害人林釗旭之犯意，嗣因追殺林釗旭途中，突遇被害人王重筌阻擋，始再
起殺王重筌之犯意（此部分未與乙○○有犯意聯絡）；且其於砍殺林釗旭，眼見林釗
旭已重創在地之後，復再度自行追殺王重筌並對王重筌揮砍七、八刀等事實，被告丙
○○之殺被害人林釗旭及王重筌二人，應非出於同一之犯罪動機及決意，且其殺人之
行為不止一個，並有先後之分（於殺林釗旭之行為結束後，又追殺王重筌）。揆之上
開說明，原判決認該被告所犯殺人及殺人未遂罪，係屬想像競合犯裁判上之一罪，而
從一重之殺人罪處斷，即有判決適用法則不當之違背法令。(二)客觀上為法院認定事實
及適用法律基礎之證據，雖已調查而其內容尚未明瞭者，即與未經調查無異，如遽行
判決，仍屬應於審判期日調查之證據未予調查，依刑事訴訟法第三百七十九條第十款
之規定，其判決當然為違背法令。原判決認不能證明被告甲○○犯罪，係以：「……
雖無從確切認知被告甲○○手持菜刀在旁揮舞之主觀意念為何（據被告甲○○所供係
為護衛家人），但被告甲○○此舉，既非參與殺人罪之構成要件行為，又非使被告丙
○○、乙○○更易於實行殺人之行為，自難論以共同正犯或幫助犯」等由，為其主要
之論據（見原判決第三十二頁第三至六行）。然依卷內資料，證人戴盛旺、李洽典均
證稱：死者林釗旭及被害人王重筌二人皆係空手，並未攜帶兇器等語（見相驗卷第二
十三頁、第二十五頁背面），原判決於事實欄內亦未認定被害人王重筌、林釗旭等前
往被告等之住宅理論時，有攜帶兇器等情，則被告甲○○於其兄持西瓜刀砍殺被害人
王重筌、林釗旭時，被害人已逃離其家門，衡情自無持菜刀以捍衛其家人之必要。又
證人戴盛旺迭次證稱：被告甲○○於案發時亦持菜刀緊追在後；甲○○手持菜刀揮舞
等語（見相驗卷第二十二頁背面、上訴卷第一００頁、上更(二)卷第八十七頁），則本
件事發既肇因於被害人林釗旭懷疑被告甲○○偷竊而前往被告等之住所理論；被告甲
○○於其兄丙○○、乙○○殺被害人時，又持菜刀在場追趕揮舞，能否謂其主觀上並
無與丙○○、乙○○共同殺人之犯意聯絡？即堪研求，縱屬否定，其於共同被告即正
犯丙○○、乙○○殺人之際，追趕被害人並持刀在旁揮舞，是否足以增加正犯殺人之
決心及力量？如何得謂其並無在場助勢之幫助犯意及行為？凡此均仍欠明瞭，而待釐
清。本院前次發回意旨，業經指明上開待證事實因與被告甲○○應否成立殺人罪之共
同正犯或幫助犯，至有關聯，應有詳查究明之必要。原審猶未仔細研求，遽為有利於
被告甲○○之論斷，仍有調查職責未盡及判決理由不備之違誤。檢察官上訴意旨執以
指摘，非無理由；被告丙○○、乙○○亦上訴表示不服，應認原判決仍有撤銷發回之
原因。
據上論結，應依刑事訴訟法第三百九十七條、第四百零一條，判決如主文。
中      華      民      國    九十一    年      十      月      四      日
                              最高法院刑事第十庭
                                  審判長法官  林  增  福
                                        法官  邵  燕  玲
                                        法官  吳  昆  仁
                                        法官  陳  世  雄
                                        法官  惠  光  霞
      右正本證明與原本無異
                                              書  記  官
中      華      民      國    九十一    年      十      月    十一      日
